【裁判字號】    96,訴,554
【裁判日期】    971031
【裁判案由】    偽造文書
【裁判全文】
臺灣士林地方法院刑事判決               96年度訴字第554號
公  訴  人  臺灣士林地方法院檢察署檢察官
被      告  戊○○
選任辯護人  徐揆智律師
            林幸慧律師
上列被告因偽造文書案件，經檢察官提起公訴（95年度偵字第14
074 號），被告於本院審理時就被訴事實均為有罪之陳述，本院
合議庭評議後，裁定改由受命法官獨任以簡式審判程序進行審理
後，判決如下：
    主  文
戊○○犯行使偽造私文書罪，處有期徒刑貳月，如易科罰金，以
銀元參佰元即新台幣玖佰元折算壹日，減為有期徒刑壹月，如易
科罰金，以銀元參佰元即新台幣玖佰元折算壹日；又犯使公務員
登載不實罪，處有期徒刑參月，如易科罰金，以銀元參佰元即新
台幣玖佰元折算壹日，減為有期徒刑壹月又壹拾伍日，如易科罰
金，以銀元參佰元即新台幣玖佰元折算壹日。應執行有期徒刑貳
月，如易科罰金，以銀元參佰元即新台幣玖佰元折算壹日。
    事  實
一、戊○○亟需謀得工作，然因曾積欠他人債務，深恐債權人查
    得行蹤前往追討，遂於民國89年12月20日至臺北縣汐止市○○路○ 段147 號7 樓菘啟工業有限公司（下稱菘啟公司）應
    徵工作時，基於行使偽造私文書之犯意，冒稱係其弟「丁○○」本人，並佯以「丁○○」之名義，填載履歷表各項欄位
    ，偽造完成「丁○○履歷表」之私文書後，持交該公司人事
    部門而行使之，並獲錄取。該公司人事部門即依上開「丁○○履歷表」建檔管理，足以生損害於丁○○本人及菘啟公司
    人事資料管理之正確性。
二、嗣於91年11月5 日，戊○○向菘啟公司要求加入全民健康保
    險，明知其係以丁○○名義應徵，惟仍基於躲債之動機，仍
    未提供真實之姓名年籍資料，利用菘啟公司不知情之會計人
    員丙○○，依戊○○應徵時所偽填之資料，據以製作丁○○
    資料於「勞工保險加保申報表、全民健康保險第一. 二. 三
    . 類保險對象投保（轉入）申報表」（下稱勞健保加保申報
    表）上，以丁○○為被保險人，持向勞工保險局（下稱勞保
    局）、中央健康保險局（下稱健保局）申報，而使勞保局及
    健保局之承辦人員即據上開勞健保加保申報表准予投保，致
    生損害於保險人勞保局、健保局關於受理及審核勞工保險及
    健康保險之正確性。迄94年底，戊○○因涉犯妨害家庭案件
    經臺灣基隆地方法院以95年度基簡字第55 8號判處有期徒刑
    5 月確定，菘啟公司始知悉上情。
三、案經菘啟公司股東乙○○告發，由臺灣士林地方法院檢察署
    檢察官偵查起訴，被告於本院審理中就被訴事實為有罪之陳
    述，經合議庭裁定改由受命法官獨任進行簡式審判程序。
    理  由
一、本件被告戊○○所犯非死刑、無期徒刑、最輕本刑為3 年以
    上有期徒刑之罪，或高等法院管轄第一審之案件，被告於本
    院審理中，就被訴事實為有罪之陳述，經告以簡式審判程序
    之旨，並聽取檢察官、被告之意見後，由本院合議庭裁定改
    由受命法官獨任進行簡式審判程序，是本件之證據調查，依
    刑事訴訟法第273 條之2 規定，不受同法第159 條第1 項、
    第161 條之2 、第161 條之3 、第163 條之1 及第164 條至
    第170 條規定之限制，證人即告訴人乙○○、證人己○○、
    甲○○、丙○○於偵查中所為證述，雖屬被告以外之人於審
    判外所為之陳述，仍得作為證據，合先敘明。
二、上開犯罪事實，業據被告戊○○於本院審理時坦承不諱（參
    見本院97年9 月11日審判筆錄、同年10月28日審判筆錄），
    核與證人即告訴人乙○○、證人己○○、甲○○、丙○○於
    偵查中之證述，以及證人證人己○○、甲○○於本院審理時
    經交互詰問後所為證述大致相符。此外，並有偽造「丁○○
    履歷表」影本、中央健康保險局臺北分局96年10月18日健保
    北承一字第09610000378 號函、勞保局96年10月3 日保承簡
    管字第09678148270 號函、丁○○之勞健保加保申報表、富
    邦產業保險股份有限公司之富邦雇主補償契約保險提單影本
    、退保單影本、員工補償金核定標準表、勞工保險被保險人
    投保資料表各1 份在卷可稽，均可佐被告前開出於任意性之
    自白與事實相符，得採為認定事實之證據。本件事證明確，
    被告犯行已堪認定，應依法論科。
三、查被告行為後，刑法於94年2 月2 日修正公布，95年7 月1
    日施行，而刑法施行法亦於95年6 月14日增訂第1 條之1 。
    修正後刑法第2 條第1 項規定：「行為後法律有變更者，適
    用行為時之法律。但行為後之法律有利於行為人者，適用最
    有利於行為人之法律。」，係規範行為後法律變更所生新舊
    法律比較適用之準據法，於新法施行後，應適用修正後刑法
    第2 條第1 項之規定，為「從舊從輕」之比較（此條項規定
    ，僅係新、舊法之比較適用之宣示性指導原則，並非實體刑
    罰法律，自不生行為後法律變更之比較適用問題）。且比較
    時應就罪刑有關之共犯、未遂犯、想像競合犯、牽連犯、連
    續犯、結合犯，以及累犯加重、自首減輕暨其他法定加減原
    因（如身分加減）與加減例等一切情形，綜其全部罪刑之結
    果而為比較（最高法院95年第8 次刑事庭會議決議參照）。
    經查：
  (一)刑法第214 條之使公務員登載不實罪，法定刑得處銀元500
    元以下罰金。據修正後刑法施行法增訂第1 條之1 「中華民
    國94年1 月7 日刑法修正施行後，刑法分則編所定罰金之貨
    幣單位為新臺幣。94年1 月7 日刑法修正時，刑法分則編未
    修正之條文定有罰金者，自94年1 月7 日刑法修正施行後，
    就其所定數額提高為30倍。但72年6 月26日至94年1 月7 日
    新增或修正之條文，就其所定數額提高為3 倍」及刑法第33
    條第5 款修正為「主刑之種類如下：五、罰金：新臺幣1 千
    元以上，以百元計算之」等規定，是依修正後之法律，刑法
    第214 條使公務員登載不實罪所得科處之罰金刑最高為新臺
    幣15,000元、最低為新臺幣1,000 元；然依被告行為時之刑
    罰法律，即罰金罰鍰提高標準條例第1 條前段規定之提高倍
    數10倍及刑法第33條第5 款規定之罰金最低額1 元計算，該
    罪之罰金刑最高為銀元3 千元，最低額為銀元1 元，若換算
    為新臺幣，最高額雖與新法同為15,000元，然最低額僅為新
    臺幣3 元。因此，比較上述修正前後之刑罰法律，以被告行
    為時關於科處罰金刑之最低額即刑法第33條第5 款較有利於
    被告。至有關罰金最高數額部分，無論新制施行前、後，刑
    法分則編所定罰金數額之內涵實無不同；即刑法分則編有關
    罰金刑之貨幣單位，雖已由「銀元」改為「新臺幣」，然法
    院所得判處之罰金最高數額實並無二致，即所涉刑罰之實質
    內涵俱未變更。是自95年7 月1 日起，刑法分則編所定條文
    雖應一律適用刑法施行法第1 條之1 之規定，然此既非法律
    變更，亦無新舊法律比較適用之問題，附此敘明。
  (二)修正前刑法第51條規定：「數罪併罰，分別宣告其罪之刑，
    依左列各款定其應執行者：」，其中第5 款規定：「宣告多
    數有期徒刑者，於各刑中之最長期以上，各刑合併之刑期以
    下，定其刑期。但不得逾20年。」。修正後刑法第51條第5
    款則規定：「宣告多數有期徒刑者，於各刑中之最長期以上
    ，各刑合併之刑期以下，定其刑期。但不得逾30年」，比較
    修正前後之定應執行刑之規定，以適用修正前刑法之規定，
    較有利於被告。
  (三)綜上，本件經綜合觀察全部罪刑比較之結果，依修正後刑法
    第2 條第1 項前段規定，整體適用修正前刑法規定，對被告
    較有利，自應適用修正前刑法相關規定而為論科。
四、按履歷表具有表彰應徵者身分、背景資料，以供考核、建檔
    ，決定錄取與否之用意，且縱未設簽名欄，亦可由姓名欄之
    明示得知其作成名義人，確屬私文書。被告戊○○為隱匿身
    分謀職之便，事前未經丁○○之同意，佯為「丁○○」在菘
    啟公司履歷表上以「丁○○」名義填載姓名欄及其餘各欄資
    料，偽造完成後持交菘啟公司人事部門行使，菘啟公司亦據
    以建立相關人事檔案資料，有害其人事管理之正確性，核被
    告此部分所為，係犯刑法第216 條、第210 條之行使偽造私
    文書罪。被告偽造私文書之低度行為，為行使之高度行為所
    吸收，不另論罪。被告又利用菘啟公司不知情之會計人員丙○○，依被告應徵時所偽填之人事資料，製作丁○○之勞健
    保加保申報表，持向勞保局、健保局申報行使，致勞保局、
    健保局之該管公務員於所掌公文書為不實之登載，並准予投
    保，致生損害於勞保局、健保局關於受理勞工保險與健康保
    險之正確性，核其此部分所為，係犯刑法第214 條之使公務
    員登載不實罪。被告利用不知情之丙○○犯使公務員登載不
    實罪，為間接正犯。被告所犯行使偽造私文書罪與使公務員
    登載不實罪間，犯意各別，行為互殊，應予分論併罰。爰審
    酌被告戊○○犯罪之手段、品性、生活狀況、智識程度，乃
    一時思慮未周，而經濟上有尋找工作之需要，進而為偽造私
    文書、行使偽造私文書及使公務員登載不實之犯行，但已坦
    承犯罪，且惡性尚非重大、對社會所生損害尚屬輕微，雖迄
    本院審理期日始坦承犯行，惟已有悔意等一切情狀，各量處
    如主文所示之刑。又查被告行為後，刑法第41條易科罰金之
    規定，於94年2 月2 日修正公布，自95年7 月1 日起施行。
    修正前刑法第41條第1 項前段規定：「犯最重本刑為5 年以
    下有期徒刑以下之刑之罪，而受6 個月以下有期徒刑或拘役
    之宣告，因身體、教育、職業、家庭之關係或其他正當事由
    ，執行顯有困難者，得以1 元以上3 元以下折算1 日，易科
    罰金。」，又依95年5 月17日修正前罰金罰鍰提高標準條例
    第2 條規定，就其原定數額提高為100 倍折算1 日，則被告
    行為時之易科罰金折算標準，應以銀元300 元折算1 日，經
    折算為新臺幣後，應以新臺幣900 元折算為1 日，修正後刑
    法第41條第1 項前段則規定：「犯最重本刑為5 年以下有期
    徒刑以下之刑之罪，而受6 個月以下有期徒刑或拘役之宣告
    者，得以新臺幣1 千元、2 千元或3 千元折算1 日，易科罰
    金。」；比較修正前後之易科罰金折算標準，以修正前之刑
    法規定，較有利於被告，應依刑法第2 條第1 項前段，適用
    修正前刑法第41條第1 項前段及修正前罰金罰鍰提高標準條
    例第2 條等規定，各諭知易科罰金之折算標準。又被告犯罪
    時間均於96年4 月24日之前，符合中華民國96年罪犯減刑條
    例所定之減刑條件，爰各依該條例第2 條第1 項第3 款規定
    減其宣告刑2 分之1 如主文所示，並再各諭知易科罰金之折
    算標準，並定執行刑，以示懲儆。
五、不另為無罪諭知部分：公訴意旨另以被告戊○○所犯如上開
    犯罪事實一部分，於偽造「丁○○履歷表」過程中，另偽簽
    「丁○○」署名1 枚，認此部分涉犯刑法第217 條第1 項之
    偽造署押罪；又所犯如上開犯罪事實二部分，尚涉犯刑法第
    216 條、第215 條之行使業務上登載不實文書罪嫌云云。惟
    按：
  (一)卷附「丁○○履歷表」雖未得丁○○之同意，由無制作權之
    被告親自填載完成，藉以表彰其以丁○○名義應徵工作，並
    提出行使，而犯行使偽造私文書罪，惟細繹該履歷表內（分
    蹩參見臺灣士林地方法院檢察署95年度他字第1796號卷第3
    頁、95年度偵字第14074 號卷第57頁），並無簽名欄，僅姓
    名欄內填寫「丁○○」之姓名，僅在識別帳戶為何人，以便
    人事部門之行政人員藉以管理員工之履歷表，該欄既非表示
    丁○○本人簽名之意思，則未經丁○○本人授而填寫其姓名
    ，尚不生偽造署押問題（最高法院70年台上字第2480號判例
    意旨參照），公訴意旨認被告此部分犯行另構成偽造署押罪
    嫌，並請依刑法第219 條規定沒收該枚署押，即有未合。
  (二)又對照刑法213 條至第215 條，可見刑法對於無業務身分之
    人，使從事業務之人登載不實之事項於業務上作成文書之行
    為，並無處罰明文；而刑法第215 條之罪應有排斥無業務身
    分之人成立間接正犯理論之適用，此觀之刑法第213 條與21
    4 條之規定，其意甚明，依罪刑法定原則，無業務身分之人
    ，明知不實事項，而使從事業務之人登載於業務文書，自不
    構成犯罪（法務部檢察司法73檢二字第007 號函意旨參照）
    。是公訴意旨就被告此部分犯行，認另尚構成刑法第216 條
    、第215 條行使業務上登載不實文書罪，亦有未洽。
  (三)公訴意旨認被告所涉上開(一)部分之犯罪，與前揭經本院論罪
    科刑之行使偽造私文書部分，有實質上一罪之吸收關係（最
    高法院92年度台上字第7419號判決意旨參照），(二)部分則與
    前揭經本院論罪科刑之使公務員登載不實罪部分，有修正前
    刑法第55條之牽連犯裁判上一罪關係，爰均不另為無罪之諭
    知。
據上論斷，應依刑事訴訟法第299 條第1 項前段、刑法第2 條第
1 項前段、第216 條、第210 條、第214 條，修正前第51條第5
款、第41條第1 項前段，刑法施行法第1 條之1 ，修正刪除前罰
金罰鍰提高標準條例第2 條，現行法規所定貨幣單位折算新台幣
條例第2 條，中華民國九十六年罪犯減刑條例第2 條第1 項第3
款、第7 條，判決如主文。
本案經檢察官鄭富城到庭執行職務
中    華    民    國    97    年    10    月    31    日
                  刑事第五庭法  官  許辰舟
以上正本證明與原本無異。
如不服本判決應於判決送達後10日內向本院提出上訴狀。
                            書記官  李典育
中    華    民    國    97    年    10    月    31    日
附錄本案論罪科刑之法條：刑法第216條、第210條、第214條
中華民國刑法第216條
（行使偽造變造或登載不實之文書罪）
行使第 210 條至第 215 條之文書者，依偽造、變造文書或登載
不實事項或使登載不實事項之規定處斷。
中華民國刑法第210條
（偽造變造私文書罪）
偽造、變造私文書，足以生損害於公眾或他人者，處 5 年以下有
期徒刑。
中華民國刑法第214條
（使公務員登載不實罪）
明知為不實之事項，而使公務員登載於職務上所掌之公文書，足
以生損害於公眾或他人者，處 3 年以下有期徒刑、拘役或 5 百
元以下罰金。


司法院資訊處製作；財團法人民間司法改革基金會備份。
